【裁判字號】    99,訴,794
【裁判日期】    990810
【裁判案由】    強盜等
【裁判全文】
臺灣臺南地方法院刑事判決               99年度訴字第794號
公  訴  人  臺灣臺南地方法院檢察署檢察官
被      告  己○○
            庚○○
            丁○○
共      同
指定辯護人  郭常錚律師
上列被告等因強盜等案件，經檢察官提起公訴（99年度偵字第75
06、7507、7508號），及移送併辦（99年度偵字第8978號）本院
判決如下：
    主  文
己○○犯結夥攜帶兇器強盜罪，處有期徒刑捌年貳月，另案扣案
之改造手槍壹支（槍枝管制編號：0000000000號）、未扣案銀色
狀似手槍之工具壹支均沒收；又犯結夥攜帶兇器強盜罪，處有期
徒刑捌年貳月，另案扣案之改造手槍壹支（槍枝管制編號：0000
000000號）、未扣案銀色狀似手槍之工具壹支、扣案黑色帽子壹
頂均沒收；應執行有期徒刑玖年拾月，另案扣案之改造手槍壹支
（槍枝管制編號：0000000000號）、未扣案銀色狀似手槍之工具
壹支、扣案黑色帽子壹頂均沒收。
庚○○犯結夥攜帶兇器強盜罪，處有期徒刑捌年，另案扣案改造
手槍壹支（槍枝管制編號：0000000000號）、未扣案銀色狀似手
槍之工具壹支、扣案黑色帽子壹頂均沒收。
丁○○犯結夥攜帶兇器強盜罪，處有期徒刑柒年陸月，未扣案銀
色狀似手槍之工具壹支沒收。
    事  實
一、己○○、丁○○與乙○○（另案偵辦中）3人均缺錢花用，
    乙○○因而提議強盜位於臺南縣永康市○○里○○路○段
    118 號之「巨蛋超商」，並由其提供懸掛不知情之許家維所
    有黑色福斯廠牌ZS-5712號車牌之自用小客車，及客觀上足
    供兇器使用，用以壓制在場人之槍枝。議定後，即基於結夥
    3人攜帶兇器強盜之犯意聯絡，然僅己○○知悉乙○○提供
    之槍枝，其中黑色手槍（槍枝管制編號0000000000號）具有
    殺傷力，丁○○對該把槍枝有無殺傷力並不知情，是己○○
    、乙○○另於強盜時基於未經許可共同持具有殺傷力改造手
    槍之犯意聯絡，待於民國99年5月10日下午3時25分許，由乙○○駕駛上開自用小客車搭載己○○及丁○○前往該超商，
    由乙○○持上開具有殺傷力之改造黑色手槍及己○○另持銀
    色不具殺傷力銀色形狀似槍的犯案工具（該工具並未扣案，
    無法認定有無殺傷力）、丁○○則未攜帶工具，進入該超商
    後，丁○○先向店員丙○○換取新台幣（下同）200元之代
    幣把玩該超商所附設之電子遊戲機台，乙○○隨而要求己○○假借換取代幣請店員前來，待店員丙○○前來換取時，己○○即持銀色形狀似槍的犯案工具抵住丙○○之右腹腰部，
    喝令丙○○不要動，並稱渠等只要錢，要求丙○○配合，以
    此強暴、脅迫之方式，至使丙○○不能抗拒，由己○○看守
    店員丙○○，乙○○與丁○○則動手欲開啟收銀機，然因無
    法開啟，乙○○則叫己○○將丙○○帶至櫃臺開啟收銀機後
    ，3人立即強取超商內之現金2萬4000元、峰牌香菸3包、七
    星牌香菸3條、手機2支、信用卡及提款卡等物後，駕車逃逸
    。嗣己○○分得現金2,400元、七星牌香菸1條；丁○○分得
    現金5, 000元及七星牌香菸1條；信用卡及提款卡由己○○
    丟棄於運河內，峰牌香菸3人共同吸食殆盡，其餘物品則由
    乙○○取走。
二、己○○與乙○○食髓知味，透過綽號「鱷魚」之成年男子介
    紹有意願參與強盜之庚○○後，再由乙○○選定臺南縣永康
    市○○路210號之「巨蛋超商」為強盜之為對象，並以竊取
    之車輛，其上懸掛竊得號碼4058-SW號車牌之自用小客車，
    作為交通工具（竊盜犯行業經審結）以掩人耳目，並提供客
    觀上足供兇器使用具有殺傷力之改造手槍及銀色不具殺傷力
    銀色形狀似槍枝之工具壓制在場人。議定後，即基於結夥3
    人攜帶兇器強盜，及於強盜時未經許可共同持有具有殺傷力
    改造手槍之犯意聯絡，於99年5月12日上午10時許，乙○○
    駕駛前揭自用小客車搭載己○○及庚○○前往該超商，途中
    乙○○再度提供上開銀色形狀似槍的作案工具交予庚○○，
    3 人到達後，乙○○在店門口把風，己○○及庚○○則分別
    頭戴黑色帽子、鴨舌帽，由庚○○持槍進入，己○○為觀察
    店內情形，先換取7枚代幣把玩該超商所附設之電子遊戲機
    台，此時，在外把風之乙○○唯恐時間拖長情勢將對渠等不
    利，旋要求己○○及庚○○直接動手，己○○接獲指示後，
    轉而拿取庚○○所持有銀色形狀似槍之作案工具，走進櫃臺
    ，持該工具指向店員戊○○，要求戊○○交出錢來並配合，
    以此強暴、脅迫之方式，使戊○○無法抗拒而開啟收銀機，
    庚○○及己○○隨即出手拿取收銀機內之現金，戊○○俟機
    欲奪下己○○手中銀色形狀似槍之作案工具，而與己○○發
    生拉扯，己○○則扣下扳機，惟子彈卻無法擊發，乙○○見
    狀，立即持上開具有殺傷力之改造手槍進入超商內指著戊○○，戊○○因害怕而鬆手，3人隨即劫取店內現金1萬元，並
    取走店內監視機切換器，搭乘上開車輛逃逸。嗣庚○○分得
    現金2,50 0元；己○○分得4,000元，其餘物品則由乙○○
    取走。
三、嗣因己○○於99年5月13日凌晨4時20分許，駕駛該懸掛0852
    -QR號車牌之自用小客車，行經臺南縣仁德鄉○○路33 號前
    時，自撞路旁加油站之招牌。警方據報後前往現場處理，發
    現己○○所駕駛之車輛與車籍資料中之車型不符，並在車內
    查扣己○○所有99年5月12日犯案用之黑色帽子1頂及安非命
    1包（毛重0.4公克，另案偵辦）及三角型扳手1支、車牌、
    吸管針筒、電擊棒及日常穿著之衣、褲及鞋襪。己○○供出
    上情，警方因而循線查獲，並將庚○○及丁○○拘提到案。
四、案經臺南縣警察局永康分局及歸仁分局報請臺灣臺南地方法
    院檢察署檢察官偵辦起訴及移送併辦。
    理  由
一、本件以下所引用之具傳聞性質之證據，檢察官、被告3人及
    渠等辯護人於本案言詞辯論終結前，並未爭執其證據能力，
    本院審酌前開證據之作成或取得之狀況，並無非法或不當取
    證之情事，且經本院於審判期日就上開證據依法進行調查、
    辯論，依刑事訴訟法第159條之5規定，均具有證據能力。至
    以下所引用之不具傳聞性質之證據，因非檢警違背法定程序
    取得之證據，依法自應有證據能力，併此敘明。
二、上開犯罪事實，業據被告己○○、丁○○、庚○○3人於警
    詢及偵審中坦承不諱，且被告3人之供述、證述內容互核相
    符，並與證人即被害人丙○○、戊○○、壬○○、辛○○及
    許家維於警詢時證述之情節及證人即共犯乙○○於本院證述
    之情節相符，復有警方搜索己○○住居處之搜索扣押筆錄暨
    扣押物品目錄表（見本案警(一)卷第9-10頁）、強盜案之現場
    監視器影像翻拍照片及現場照片（見本案警(一)卷第40-70頁
    附卷可稽。此外，被告己○○等人犯犯罪事實一、二，而由
    證人乙○○所持用之黑色槍枝，經送內政部警政署刑事警察
    局鑑定，其結果為：送鑑手槍1支（槍枝管制編號000000000
    0號），認係改造手槍，由仿BERETTA廠92FS型半自動手槍製
    造之槍枝，換裝土造金屬槍管而成，擊發功能正常，可供擊
    發適用子彈使用，認具殺傷力，有該局99年7月19日刑鑑字
    第0990092889號槍彈鑑定書在卷可參（見本院卷第106-110
    頁）及被告己○○犯犯罪事實二為掩人耳目所配戴之黑色帽
    子1頂扣案可資佐證，足見被告3人上開自白與事實相符，應
    可採信。
三、按刑法之強盜罪，係以對於被害人施用強暴、脅迫等非法方
    法，所加之威嚇程度足以抑壓被害人之意思自由，達使不能
    抗拒之程度，而取他人之物或使其交付者，即屬之。而所謂
    至使不能抗拒，係指行為人所施用之強暴、脅迫等非法方法
    ，在「客觀上」足使被害人喪失意思自由，並達於不能抗拒
    之程度者而言，即依行為人行為之性質及當時存在之具體情
    狀，可資抑制被害人之抗拒者，即屬相當，至被害人實際上
    有無抗拒，則非所問。而就一般大眾而言，於凌晨獨自面對
    攜帶手槍之數名歹徒闖進超商要求交付財物，被害人於案發
    當時，就上開被告等所持槍枝顯無可能分辨是否改造手槍或
    有無殺傷力，即無從確定被告所持手槍不能對其人身安全構
    成威脅，如遭開槍射擊，足以致命，衡諸社會常情，一般人
    於此情形，均當深覺恐懼，且為求保命，必唯命是從，不敢
    妄動，遑論有何正面反抗之念，自客觀上言，確實已足以抑
    制被害人之抗拒，自堪認定已達至使不能抗拒之強盜程度。
四、論罪科刑：
(一)、按刑事法加重要件中所稱之兇器，乃泛指得供為殺、傷人之
    生命、身體之一切器物而言。具有殺傷力之槍枝，為兇器，
    斯不待言；不具有殺傷力之玩具槍枝，倘依其材質，足以資
    為施暴、毆人、行兇之器具，仍該當兇器之概念（最高法院
    98年臺上字第3460號、92年度臺上字第1332號判決參照）。
    本件證人乙○○強盜犯行所攜帶具有殺傷力之改造手槍，當
    屬兇器無訛；另本件被告丁○○雖無證據證明伊知悉證人乙○○所持之黑色改造手槍具有殺傷力而未認定伊成立槍砲彈
    藥刀械管制條例之相關規定，然其並不否認知悉己○○有攜
    帶槍枝行搶（見本院卷第115頁）。雖該把槍枝並未扣案，
    無法鑑定殺傷力之有無，然由被告己○○供稱：這2支槍的
    材質有些部分是塑膠的，但是大部分都是金屬的等語（見本
    院卷第15頁），足認丁○○所知範圍內，被告己○○持以行
    搶銀色形狀似槍的作案工具，客觀上足以對於人之生命、身
    體、安全構成威脅，具有危險性，亦屬兇器。再者，關於未
    經許可持有槍枝罪之成立，所謂『持有』，並非必須親自對
    該槍枝實行管領行為為必要，如以共同犯罪之意思，事先有
    犯意之合致，而由其中一部分人對該槍枝實行占有、管領行
    為者，仍應論以該未經許可持有槍、彈罪之共同正犯，是以
    均應論以共同正犯（最高法院97年度臺上3997號判決意旨參
    照），雖被告己○○、庚○○並未親自持有該具殺傷力之改
    造手槍，然2人既知悉證人乙○○持有具殺傷力之改造手槍
    ，並以之為壓制被害人之行搶工具，被告己○○、庚○○2
    人仍應對證人乙○○違反槍砲彈藥刀械管制條例部分論以共
    同正犯。
(二)、核被告己○○就犯罪事實一、二，被告庚○○就犯罪事實二
    所示之犯行，均係犯刑法第330條第1項加重強盜罪、及槍砲
    彈藥刀械管制條例第8條第4項未經許可持有具有殺傷力之改
    造手槍罪（公訴人雖於本院99年7月27日審理時，認被告3
    人另涉犯槍砲彈藥刀械管制條例第12條第4項未經許可持有
    具殺傷力之子彈罪，然被告等均未自白該部分之事實，且起
    訴事實就此亦無論述，此部分應係公訴人之贅引，並經公訴
    人當庭刪除）。被告丁○○就犯罪事實一係犯刑法第330 條
    第1項加重強盜罪（公訴人雖於本院99年7月27日審理時，認
    被告丁○○另涉犯槍砲彈藥刀械管制條例第8條第4項未經許
    可持有具殺傷力之槍枝罪，依證人即共犯乙○○於本院之證
    述：被告丁○○並不知悉伊所持以強盜之槍枝具有殺傷力等
    語，見本院卷第116頁背面，亦無其他得以認定被告丁○○
    知悉共犯乙○○所持以強盜之槍枝具有殺傷力之證據相佐，
    自不得為被告不利之認定，又此部分與前述有罪部分有想像
    競合之裁判上一之罪之關係，如後述，爰不另為無罪之諭知
    ，併此敘明）。被告己○○、丁○○、乙○○犯罪事實一就
    刑法第330條第1項加重強盜罪，及己○○、乙○○就槍砲彈
    藥刀械管制條例第8條第4項未經許可持有具有殺傷力之改造
    手槍罪；被告己○○、庚○○、乙○○犯罪事實二所示之加
    重強盜罪及槍砲彈藥刀械管制條例第8條第4項未經許可持有
    具有殺傷力之改造手槍罪犯行間有犯意聯絡及行為分擔，均
    應論以共同正犯。被告己○○就犯罪事實欄一、二之犯行，
    被告庚○○就犯罪事實二之犯行均係為犯特定之加重強盜罪
    ，而共同持有前揭槍枝，且於持有前揭槍枝後即緊密實行該
    特定犯罪，並於實行該特定犯罪後旋喪失持有狀態，雖其持
    有前揭槍枝之時地與犯特定罪之時地，在自然意義上非完全
    一致，但二者已緊密結合，犯罪目的單一，依一般社會通念
    ，認應評價為一罪始符合刑罰公平原則，如予數罪併罰，反
    有過度處罰之疑慮，與人民法律感情亦未契合，故於牽連犯
    廢除後，適度擴張一行為之概念，認此情形為一行為觸犯數
    罪名之想像競合犯，方屬適當（參照最高法院97年度臺上字
    第1880號判決意旨），此部分自應依刑法第55條規定，從一
    重之加重強盜罪處斷。被告己○○所為之上開2次加重強盜
    犯行犯意各別，行為互殊，應均分論併罰之。移送併辦部分
    （99年度偵字第8978號），與前揭論罪部分為事實之同一案
    件，本院依法已予審究，亦附說明。
(三)、警方雖因己○○駕駛該懸掛0852 -QR號車牌之自用小客車，
    行經臺南縣仁德鄉○○路33號前時，自撞路旁加油站之招牌
    。警方據報後前往現場處理，發現己○○所駕駛之車輛與車
    籍資料中之車型不符，己○○供出強盜犯行，然渠等共同強
    盜超商之犯行，警方均有取得超商遭搶當時的監錄影像資料
    ，而由該監視器翻拍之照片觀之（見警卷40-70頁），被告
    等容貌清晰可見，明顯可看出歹徒五官，警方並已於被告己○○車內查獲99年5月12日強盜犯行所駕駛之自用小客車
    4058- SW號車牌，足認本案警方應以發覺犯行，並不合乎自
    首之要件，併予說明。
(四)、被告庚○○提出殘障手冊（見本院卷第55頁），表示患有精
    神疾病乙節，然經另案（係其於98年12月間所犯之加重強盜
    案件）囑託高雄市立凱旋醫院施以精神鑑定結果，該醫院函
    覆稱：「庚○○於青少年時期即有行為上的偏差，多次違法
    犯科，鮮有改變；及長因呈現精神症狀，而有情感性精神病
    （非典型之躁症）及人格違常之診斷並接受治療。然評估庚○○於涉案當時之精神狀況，並未有妄想、幻覺或躁鬱症之
    相關症狀，亦未有因長期精神疾患致其認知之障礙，係基於
    衝動及固著之思考模式解決問題下犯案，庚○○於事前並準
    備犯案工具如水果刀及安全帽、手套等，顯有仔細考量，事
    後自首冀能減輕刑責，其認知功能並無受損。故鑑定人綜合
    判定，案主雖有情感性精神病之病史，但犯罪行為當時其辨
    識行為違法或依其辨識而行為之能力並未減低，自應負當有
    之刑責」等情，有高雄市立凱旋醫院99年6月29日高市凱醫
    成字第0990004445號函送之被告庚○○精神鑑定書（見本卷
    第77-80頁）附卷可稽。其前案犯罪時間及鑑定時間距本案
    案發時間不遠，且其於本案審理過程均能清楚表達犯案過程
    及渠所分擔之角色，亦無表達其精神狀況在前案犯後有何變
    化，可見被告庚○○於本案行為當時並未因所罹患之精神疾
    病，致渠不能辨識其行為違法或欠缺依其辨識而行為之能力
    ，亦未因此減低其辨識行為違法之能力，自無法援引刑法第
    19 條之規定，不罰或減輕其刑。
(五)、爰審酌被告3人正值青壯，竟不思正當工作，憑勞力賺取錢
    財，為貪圖不法利益，即以槍枝之暴力手段，在不特定人進
    出購物之超商強盜財物，對一般民眾之日常生活造成極大之
    威脅，亦對僅領取店員微薄薪資之被害人等造成一定危害，
    犯罪情節非輕，惟念及被告等人尚未對被害人等為傷害身體
    、生命之行為，被告丁○○不知渠等持有之槍枝具有殺傷力
    ，被告庚○○本身患有精神疾病，自我控制力較差，兼衡被
    告等人於犯罪之動機、目的、對社會治安造成之影響、各自
    在犯罪行為中所扮演之角色、分工之情形，及被告等人均坦
    承犯行，均有悔意，渠等犯罪後之態度良好等一切情狀，就
    被告等人所犯各罪分別量處如主文所示之刑，並就被告己○○定應執行刑，以資懲儆。檢察官雖認被告己○○所犯2件
    加重強盜罪，應定執行刑10年6月、被告庚○○所犯加重強
    盜判處有期徒刑8年，被告丁○○所犯加重強盜判處有期徒
    刑7 年，並對3人並宣付保安處分。惟按保安處分係針對受
    處分人將來之危險性所為之處置，以達教化、治療之目的，
    為刑罰之補充制度。我國現行刑法採刑罰與保安處分雙軌制
    ，係在維持行為責任之刑罰原則下，為協助行為人再社會化
    之功能，以及改善行為人潛在之危險性格，期能達成根治犯
    罪原因、預防犯罪之特別目的。是保安處分中之強制工作，
    旨在對嚴重職業性犯罪及欠缺正確工作觀念或無正常工作因
    而犯罪者，強制其從事勞動，學習一技之長及正確之謀生觀
    念，使其日後重返社會，能適應社會生活。且按刑法上之習
    慣犯，與累犯、連續犯之性質有別，必須有具體之事實，足
    資證明行為人有犯罪之惡習及慣行，始有習慣犯規定之適用
    ，並非一有累犯或連續犯之情形，即可認為有犯罪之習慣（
    最高法院54年度臺上字第3041號判決意旨參照）。查本案被
    告除被告庚○○無於98年12月間有強盜犯行外，其於被告均
    無該等犯行，此有臺灣高等法院被告前案紀錄表3紙在卷足
    參。是被告等上開行為與實際染有強盜習慣之慣犯，尚屬有
    間，且己○○在家幫忙賣魚丸、被告庚○○從事油漆工、被
    告丁○○答本來擔任刺青師傅（見本院卷第123頁），被告
    等本身均有正當工作，是被告等與欠缺正確工作觀念或無正
    常工作因而犯罪者，亦屬有別。又依其本件強盜之態樣以觀
    ，其所表現之危險性雖不低，然本院參酌比例原則中之必要
    性原則及罪刑相當性原則後，本院認前開宣告之刑，已足收
    懲戒警惕之效，而無交付保安處分之必要，附此敘明；又本
    院審酌上情，認科以主文所示之刑，已足資懲戒，檢察官上
    開求刑分別有過重或過輕之情，併此敘明。
六、沒收：
(一)、另案扣案（扣押書，見本院卷第111頁）之改造手槍1支（槍
    枝管制編號0000000000號），經鑑驗具有殺傷力，已如上述
    ，屬違禁物，且為被告己○○、乙○○犯犯罪事實一及被告
    己○○、乙○○、庚○○犯犯罪事實二強盜犯行為持用，自
    應在該等主刑項下依刑法第38條第1項第1款宣告沒收。
(二)、被告己○○另所持用之銀色形狀似手槍之物品雖未扣案，故
    無從鑑定該物品是否具有足夠之發射動能，是尚無證據認定
    其在客觀上是否屬於槍砲彈藥刀械管制條例所指之具有殺傷
    力之手槍，依罪證有疑，利於被告之法理，即難認該銀色狀
    似手槍屬違禁物，但亦無積極證據足資證明業已滅失，復與
    被告等本案犯罪事實一、二犯行有直接關係，且為共犯乙○○所有，此均經被告等供述在卷，依共犯應負全部罪責之理
    論，爰就犯罪事實一、二被告己○○、丁○○、庚○○等人
    項下依刑法第38條第1項第2款規定，予以宣告沒收。
(三)、扣案被告己○○於99年5月12日行搶時為躲避查緝所配戴之
    黑色帽子為被告己○○所有，特別供該次犯罪所用之物，此
    經被告己○○供述在卷，依共犯應負全部罪責之理論，爰就
    犯罪事實二被告己○○、庚○○等人項下依刑法第38條第1
    項第2款規定，予以宣告沒收。
(四)、至於扣案電擊棒、衣服、車牌等物，雖自被告己○○處所查
    扣，惟車牌並非被告所有，電擊棒、衣服亦非被告等人直接
    持供犯罪所用之物，於日常生活中尚有正常之用途，且非屬
    違禁物，爰不予宣告沒收。再按沒收之物，應與本案論罪科
    刑之事實有關，依法應沒收或得沒收者為限，如與本案之犯
    罪事實無關，雖係於本案以外之其他犯罪事實，經論罪科刑
    時，應沒收或得沒收之物，亦僅得於該他案宣告沒收，而不
    得於本案併予宣告沒收（最高法院95年度臺上字第6662號判
    決意旨參照），本案雖另扣案之三角扳手、毒品安非他命、
    吸管針筒等物，惟上開物品均與本案無關乙情，業據被告己○○陳明在卷（本院卷第16頁），復無證據足以證明上開物
    品係供被告等犯本件強盜所用，核與本案之犯罪事實均無關
    連，揆諸前揭判決意旨，應於被告另犯之他案宣告沒收，故
    均不為沒收之宣告，均附此指明。
據上論斷，應依刑事訴訟法第299條第1項前段，槍砲彈藥刀械管
制條例第8條第4項，刑法第28條、第330條第1項、第55條、第51
條第5款、第38條第1項第1款、第2款，判決如主文。
本案經檢察官甲○○到庭執行職務。
中    華    民    國    99    年    8     月    10    日
                  刑事第九庭  審判長  法  官  蔡奇秀
                                      法  官  林欣玲
                                      法  官  蔡盈貞
以上正本證明與原本無異。
如不服本判決應於收受本判決後10日內向本院提出上訴書狀，並
應敘述具體理由。其未敘述上訴理由者，應於上訴期間屆滿後20
日內向本院補提理由書狀（均須按他造當事人之人數附繕本）「
切勿逕送上級法院」。
                                      書記官  蕭伊舒
中    華    民    國    99    年    8     月    10    日
附錄本案論罪科刑法條：
中華民國刑法第330條（加重強盜罪）
犯強盜罪而有第 321 條第 1 項各款情形之一者，處 7 年以上
有期徒刑。
前項之未遂犯罰之。
槍砲彈藥刀械管制條例第8條第4項
未經許可，持有、寄藏或意圖販賣而陳列第 1 項所列槍枝者，
處 3 年以上10 年以下有期徒刑，併科新臺幣 700 萬元以下罰
金。

司法院資訊處製作；財團法人民間司法改革基金會備份。
